【裁判字號】    90,小上,79
【裁判日期】    901212
【裁判案由】    給付貨款
【裁判全文】
臺灣臺北地方法院民事判決  九十年度小上字第七九號
    上  訴  人  漢聲文化事業有限公司
    法定代理人  丙○○○
    訴訟代理人  甲○○
    被  上訴人  乙○○
右當事人間請求給付貨款事件，上訴人對於中華民國九十年四月二十四日本院新店簡
易庭九十年度小上字第七九號第一審小額訴訟程序判決提起上訴，本院判決如左：
    主    文
上訴駁回。
第二審訴訟費用新臺幣壹仟貳佰參拾玖點伍元由上訴人負擔。
    事    實
甲、上訴人方面：
  一、聲明：
  （一）原判決廢棄。
  （二）被上訴人應給付上訴人新臺幣（下同）六萬六千零十元，及自民國八十七年
        七月十七日起至清償日止，按週年利率百分之十計算之違約金。
  二、陳述：除與原審判決書所載者相同茲予引用外，補稱：
  （一）被上訴人於原審曾自認簽收貨物，若非買賣關係確實存在，則被上訴人斷無
        在客戶姓名欄載有被上訴人姓名之發貨單上簽收之理，依有簽收就是有買之
        經驗法則，被上訴人既已自認簽收貨物，復抗辯其係受友人即上訴人公司業
        務代表所託代收，依民事訴訟法第二百七十九條第一項、第二百七十七條規
        定，應由被上訴人負舉證責任，原審判決顯違反前述經驗法則、民事訴訟法
        第二百七十九條第一項、第二百七十七條規定，且其違法足以影響判決。
  （二）上訴人於原審未自認貨物嗣後由上訴人公司業務代表馬天錫取走，原判決理
        由竟稱被上訴人「嗣已澄清為該業務員所為並由該業務員分期清償等情，亦
        為原告所是認。」與事實不符，違反原告「既從未自認則判決不得原告自認
        」之論理法則及民事訴訟法第二百二十二條第三項。此外，原審法院對於上
        訴人公司業務代表與被上訴人間究係出於何原因關係，而代被上訴人繳付部
        分款項一情，並未公開心證表明法律見解，致上訴人受有突襲性裁判，顯已
        違反民事訴訟法第一百九十九條第一項、第二項規定，且其違法足以影響訴
        訟結果，判決顯屬違法。
  （三）契約書上「乙○○」簽名與乙○○本人簽名相似，而被上訴人所有三張信用
        卡上簽名與被上訴人當場簽名，以肉眼辨識得認其筆跡彼此相異，足認徒以
        肉眼辨識筆跡是否相符無法得致正確結果，是原審法院不依原告聲請送筆跡
        鑑定，亦未就上開調查證據之結果曉諭當事人辯論，僅以肉眼勘驗即遽認訂
        購單非上訴人所簽、兩造間買賣關係不存在，顯已違反「筆跡是否相符並非
        僅以肉眼即可辨識，尚須將字體放大以考究其筆序、勾勒之角度及字體組成
        比例等，方可能確定筆跡是否卻由同一人所為」之經驗法則及民事訴訟法第
        二百二十二條第三項、第二百九十七條規定，其違法並足以影響審判結果。
        又原審法院就何以忽視上述情事、如何取捨證據，從未公開心證表明法律見
        解，違反民事訴訟法第一百九十九條第一項、第二項規定，顯屬違背法令並
        足影響判決結果。
  （四）原審法院縱然認為上訴人無法依買賣關係請求被上訴人給付價金，然被上訴
        人既已坦承簽收貨物，依據上訴人所敘述之事實，原審法院自應依法盡其闡
        明義務，使上訴人得據其他法律關係請求收回貨物或損害賠償，以便利用同
        一訴訟程序徹底解決紛爭並符訴訟經濟，原審未法院盡此一闡明義務，顯然
        違反民事訴訟法第一百九十九條第二項、第一百九十九條之一第一項之規定
        ，且其違法以影響判決結果。
  三、證據：援用原審立證方法。
乙、被告方面：
  一、聲明：如主文第一項所示。
  二、陳述：除與原審判決書所載者相同茲予引用外，補稱：
      系爭契約為被上訴人同學即上訴人公司業務代表馬天錫所簽訂，馬天錫事先打
      電話告知上訴人會將貨物送到被上訴人任職之公館福斯公司，請其代收貨物，
      所以當貨物送到其任職公司時，其並未仔細看發貨單上的抬頭就簽收了，當日
      晚上馬天錫即取走該批貨物。
  三、證據：援用原審立證方法。
    理    由
一、按對於小額訴訟程序之第一審裁判上訴，非以其違背法令為理由，不得為之，又
    上訴狀內應記載上訴理由，表明下列各款事項：一、原判決所違背之法令及其具
    體內容，二、依訴訟資料可認為原判決有違背法令之具體事實，民事訴訟法第四
    百三十六條之二十四第二項、第四百三十六條之二十五分別定有明文。又依同法
    第四百三十六條之三十二第二項準用第四百六十八條及第四百六十九條第一款至
    第五款規定，判決不適用法則或適用不當者，為違背法令，其中判決有同法第四
    百六十九條第一款至第五款情形之一者，為當然違背法令。是當事人於小額訴訟
    程序提起上訴，如依民事訴訟法第四百六十八條規定，以第一審判決有不適用法
    規或適用法規不當為理由時，其上訴狀或理由書應有具體之指摘，並揭示該法規
    之條項或其內容。若係成文法以外之法則，應揭示該法則之旨趣。倘為司法院解
    釋或最高法院之判例，則應揭示該判解之字號或其內容。如以民事訴訟法第四百
    六十九條第一款至第五款情形為理由時，其上訴狀或理由書，應揭示合於該條款
    之事實。
二、本件上訴意旨略以：被上訴人於原審既已自認簽收貨物，依經驗法則其已買受該
    貨物，其復抗辯係受友人所託代收，自應由其負舉證責任，而原審未就調查證據
    之結果曉諭當事人辯論，亦與法有違。又上訴人於原審未自認貨物嗣後由上訴人
    公司業務代表馬天錫取走，原判決認定上訴人自認與事實不符。再原審法院對於
    上訴人公司業務員與被上訴人間究係出於何等原因與關係，而有代被上訴人繳付
    部分款項之舉一事，並未公開心證表明法律見解，致上訴人受有突襲性裁判。此
    外，原審法院雖認為上訴人無法依買賣關係請求被上訴人給付價金，然被上訴人
    既已坦承簽收貨物，依據上訴人所敘述之事實，法院自應依法盡其闡明義務，使
    上訴人得據其他法律關係請求收回貨物或損害賠償，以便利用同一訴訟程序徹底
    解決紛爭並符訴訟經濟，原審未盡此一闡明義務，其判決顯然違法。綜上，原判
    決違反經驗法則、論理法則及證據法則，原審法院審理違反民事訴訟法第一百九
    十九條第一項、第二項及同法第一百九十九條之一第一項闡明權規定，且其違法
    足以影響判決結果云云。
三、經查，本件上訴人提起上訴之理由為原判決違背經驗法則、論理法則及證據法則
    ，且原審法院審理時未盡闡明義務，訴訟程序違背法令，顯然影響判決，是上訴
    人已經具體指摘原審判決有違背法令之處，應認上訴人提起本件上訴為合法，合
    先敘明。茲本件應予審酌者為原判決是否有上訴人所述違背法令之情形。
（一）上訴人上訴主張被上訴人於原審已自認簽收貨物，若非買賣關係確實存在，被
      上訴人斷無在客戶姓名欄載有被上訴人姓名之發貨單上簽收之理，依有簽收就
      是有買之經驗法則，雙方買賣關係即屬存在，被上訴人復以其係受友人之託代
      收為抗辯，依民事訴訟法第二百七十九條第一項、第二百七十七條規定，自應
      由被上訴人負舉證責任，原判決認定被上訴人非買受人，顯有違反前述經驗法
      則、民事訴訟法第二百七十九條第一項、第二百七十七條之規定，其違法自足
      以影響判決云云。按所謂經驗法則，係指由社會生活累積的經驗歸納所得之法
      則而言，凡日常生活所得之通常經驗及基於專門之事所得之特別經驗均屬之。
      一般人於客戶姓名欄內載有其姓名之發貨單上簽收之原因可能不一，雙方當事
      人非必然存在買賣關係，被上訴人主張其因先受友人之託代為簽收貨物，以致
      於貨物送到時未仔細看發貨單上受貨人姓名即予簽收，並不代表其與上訴人間
      存在買賣關係，顯然較符合一般法則，上訴人主張原判決違背有簽收就是有買
      之經驗法則，尚屬無稽。次按當事人主張之事實，經他造於準備書狀內或言詞
      辯論時或在受命法官、受託法官前自認者，無庸舉證，民事訴訟法第二百七十
      九條第一項固定有明文。然查本件上訴人主張雙方存在買賣關係，被上訴人於
      原審雖自認簽收上訴人之貨物，惟否認雙方存在買賣關係，係屬附理由的否認
      ，上訴人仍應就雙方存在買賣關係負舉證責任，則上訴人就系爭貨物已由被上
      訴人所簽收一事，雖因被上訴人自認而無庸舉證，然對其主張買賣關係存在之
      事實仍應盡證明之責，於其就所主張之事實盡證明之責前，被上訴人雖抗辯上
      訴人主張不實並提出反對之主張，舉證責任仍不轉換於被上訴人，上訴人上訴
      主張原判決違反經驗法則、證據法則，非有理由。
（二）上訴人主張於原審未曾自認貨物嗣後由上訴人公司業務代表馬天錫取走，原判
      決理由與事實不符，違反「原告既從未自認則判決即不得指原告自認」之論理
      法則及民事訴訟法第二百二十二條第三項規定。且原審法院對於上訴人公司業
      務員與被上訴人間究係出於何等原因與關係，而有代被上訴人繳付部分款項之
      舉一事並未公開心證表明法律見解，致原告受有突襲性裁判，顯已違反民事訴
      訟法第一百九十九條第一項、第二項規定，並足以影響訴訟結果，判決顯屬違
      法云云。按所謂論理法則，係指依立法意旨或法規之社會機能就法律事實所為
      價值判斷之法則而言。次按，當事人對於他造主張之事實，於言詞辯論時不爭
      執者，視同自認，民事訴訟法第二百八十條第一項本文訂有明文。經查，本件
      上訴人於原審中對於被上訴人抗辯系爭貨物係受馬天錫之託代為簽收，嗣後方
      知馬天錫向客戶收取現金，卻以客戶名義向上訴人公司申請分期付款，馬天錫
      現已向上訴人公司為分期清償中一節，並不爭執，並自認馬天錫為上訴人之前
      員工，亦為本件買賣契約業務員，目前代為繳款中。是本件被上訴人係受友人
      之託代為簽收，其並非買賣契約當事人一事，應堪認定。原判決認為被上訴人
      主張其未簽約、亦非買受人之抗辯為真，上訴人依據契約關係訴請給付價款為
      無理由，乃屬原審認定事實、適用法律之職權行使，亦與論理法則並無相違，
      上訴人徒以自己之說詞，謂原判決違反論理法則，要非適法之上訴理由。次查
      ，原審法院既係依據上開上訴人不爭執及自認之事實而為論斷，上訴人自無受
      有發現真實之突襲性裁判。又原審法院既認為當事人間未存在買賣關係，上訴
      人公司業務代表即無代被上訴人繳付部分款項之問題，原審法院就此自無加予
      審酌、公開心證表明法律見解之必要，縱有欠當，亦與判決結果不生影響。上
      訴人仍執陳詞，就原審取捨證據、認定事實之職權行使，指摘原判決不當，求
      予廢棄，非有理由。
（三）上訴人上訴主張契約書上「乙○○」簽名與乙○○本人簽名相似，原審法院就
      系爭契約訂購單之筆跡與被上訴人筆跡是否相符，未依原告聲請送筆跡鑑定，
      而僅以肉眼勘驗即遽認訂購單非上訴人所簽、兩造間買賣關係不存在，顯已違
      反「筆跡是否相符並非僅以肉眼即可辨識，尚須將字體放大以考究其筆序、勾
      勒之角度及字體組成比例等，方可能確定筆跡是否確由同一人所為」之經驗法
      則，又原審法院未公開心證表明法律見解，亦違反民事訴訟法第一百九十九條
      第一項、第二項規定，顯屬違背法令並足影響判決結果云云。按鑑定為一種調
      查證據之方法，法院對於系爭之物認有選定鑑定人鑑定之必要，自可依法實施
      鑑定，若對於通常書據之真偽，認為自行核對筆跡已足為判別時，則為程序簡
      便起見，自行核對筆跡即以其所得心證據為判斷，而未予實施鑑定程序，亦難
      指為違法，最高法院十九年上字第二一八九號判例意旨參照。經查，本件原審
      法院曾就被上訴人當庭十次簽名、隨身攜帶之三張信用卡上簽名，與系爭訂購
      契約上簽名當庭實施勘驗，並於勘驗後當庭公開心證認為被上訴人本人簽名與
      系爭買賣契約上「乙○○」簽名相差很多，並令上訴人訴訟代理人就此為辯論
      ，則本件原審法院經當庭自行勘驗筆跡後，認已足以判別系爭訂購契約上「乙
      ○○」簽名與被上訴人簽名不符，未再予實施鑑定程序，與一般經驗法則並無
      不合，上訴人主張原判決違背筆跡是否相符須經筆跡鑑定之經驗法則，不過係
      就原審取捨證據、認定事實之職權行使為指摘，未具體說明該論斷究有何不適
      用法規或適用法規不當，並揭示該法規之條項或其內容，及合於民事訴訟法第
      四百六十九條所列第一款至第五款之事實，難認對該判決之如何違背法令已有
      具體之指摘，依首揭說明，應認其此部分上訴不合法。
（四）上訴人上訴主張原審法院未盡闡明義務，違反民事訴訟法第一百九十九條第一
      項、第二項及第一百九十九條之一規定云云。按民事訴訟法第一百九十九條第
      一項、第二項及第一百九十九條之一第一項之所以規定審判長應注意令當事人
      就訴訟關係之事實及法律為適當完全之辯論。審判長應向當事人發問或曉諭，
      令其為事實上及法律上陳述、聲明證據或為其他必要之聲明及陳述；其所聲明
      或陳述有不明瞭或不完足者，應令其敘明或補充之。依原告之聲明及事實上之
      陳述，得主張數項法律關係，而其主張不明瞭或不完足者，審判長應曉諭其敘
      明或補充之。此乃為期真實發現，使當事人知悉其事由，並就訴訟關係對之為
      伸張或防禦其權利而為辯論，在言詞辯論得盡攻擊防禦之能事，使法院本此辯
      論所為之裁判，足令當事人折服。且適用法律固屬法官之職責，惟當事人主張
      之事實，究應適用何種法律，往往影響裁判之結果，為防止法官未經闡明逕行
      適用法律而對當事人產生突襲性裁判，除令當事人就事實為適當陳述及辯論外
      ，亦應令其就法律觀點為必要之陳述及做適當完全之辯論。又為擴大訴訟制度
      解決紛爭之功能，如原告主張之事實，於實體法上得主張數項法律關係而原告
      不知主張時，審判長理應曉諭原告得於該訴訟程序中併予主張，以便當事人得
      利用同一訴訟程序徹底解決紛爭。惟我國民事訴訟法採當事人處分權主義及辯
      論主義，原告欲主張何項法律關係，及其是否為訴之變更或追加，應由原告斟
      酌其實體利益及程序利益而為決定。此外，民事訴訟法採處分權主義及辯論主
      義，審判長雖有闡明義務，然舉凡法院審理之範圍及為審理基礎之訴訟資料，
      均應以當事人聲明及事實上陳述所得主張之法律關係為其範疇，闡明權之行使
      亦須從當事人的聲明、陳述中有線索可循者，方可行使闡明權。然而當事人之
      聲明或陳述或主張有無不明瞭或不完足，而應由審判長令其敘明或補充之，乃
      屬一事實。查上訴人於原審曾委任訴訟代理人，該訴訟代理人於聲請核發支付
      命令時主張係因被上訴人向上訴人買受貨物，上訴人屆期未依約繳款，依法請
      求價金及違約金，且於原審言詞辯論期日仍陳稱：「聲明陳述同前（聲請狀）
      」，上訴人於原審依據其與被上訴人之買賣關係而為請求，其聲明及陳述均極
      為明確完備，並無不明瞭或不完足之情形，原審審判長自無從依民事訴訟法第
      一百九十九條規定另加以闡明之必要。次查，依上訴人於原審之聲明及事實上
      陳述，其於實體法上僅得主張買賣關係，並無得主張其他法律關係，則原審審
      判長自無從依民事訴訟法第一百九十九條之一規定行使闡明權，曉諭上訴人得
      於訴訟程序中併為主張其他法律關係。末查，上訴人無法舉證證明上開貨物現
      存於被上訴人處，亦無法證明被上訴人受有利益，則本件並無因原審審判長闡
      明權之行使與否，將改變原判決當事人兩造勝敗，或蓋然性使原判決發生重要
      變更之情形產生，則原審審判長未訊問上訴人是否主張所有物返還請求權、不
      當得利請求權，並不影響判決之結果。上訴意旨，指摘原審審判長未盡闡明義
      務云云，不無誤會。綜上，基於我國民事訴訟法採處分權主義及辯論主義，因
      闡明權的行使所達成事件之適正的解決須在該事件當事人之真意或合理的期待
      範圍內，本件上訴人於原審並未提出任何證據資料足認其有主張不當得利請求
      權、所有物返還請求權之意思，原審法院亦無從當事人之聲明、陳述中查得上
      訴人得主張不當得利請求權、所有物返還請求權等法律關係，原審審判長自無
      依前揭法條規定另其敘明或補充之義務，原判決並無違背法令可言。
四、綜上所述，就當事人間買賣關係部分已經原審一一論斷，並無違誤之處，尚難認
    原判決有何上訴人所指違背法令之情形。上訴人復執陳詞，就原審取捨證據、認
    定事實之職權行使，及原審法院未行使闡明權，指摘原判決違背法令，聲明求予
    廢棄改判，非有理由，應予駁回。
五、結論：本件上訴為無理由，依民事訴訟法第四百三十六條之十九第一項、第四百
    三十六條之三十二第一項、第二項、第四百四十九條第一項、第七十八條，判決
    如主文。
中      華      民      國    九十      年      十二     月     十二    日
                              臺灣臺北地方法院民事第一庭
                                              審判長法      官  邱新福
                                                    法      官  張靜女
                                                    法      官  雷淑雯
計  算  書
項      目               金額（新臺幣）             備                  註
第二審裁判費          九百九十四點五元
第二審送達郵費        二百四十五元                含送達第二審判決郵費
                                                  退郵九十五元
合        計          一千二百三十九點五元
右正本證明與原本無異
本件不得上訴。
中      華      民      國    九十      年      十二     月     十二    日
                                                    法院書記官  高秋芬


司法院資訊處製作；財團法人民間司法改革基金會備份。
